【裁判字號】    98,訴,549
【裁判日期】    980527
【裁判案由】    確認債權存在
【裁判全文】
臺灣臺北地方法院民事判決               98年度訴字第549號
原      告  大傲若謙資產管理有限公司
                        之1
法定代理人  丙○○
訴訟代理人  乙○○
被      告  中華郵政股份有限公司
法定代理人  甲○○
訴訟代理人  丁○○
上列當事人間確認債權存在事件，本院判決如下：
    主  文
原告之訴駁回。
訴訟費用由原告負擔。
    事實及理由
甲、程序方面
    按原告於判決確定前，得撤回訴之全部或一部。但被告已為
    本案之言詞辯論者，應得其同意，民事訴訟法第262 條第1
    項定有明文。本件原告於民國98年4 月10日言詞辯論時當庭
    撤回訴之聲明第二項「被告未依鈞院98年執木字第4894號執
    行命令之指示依法扣押訴外人古金秀於被告本公司及所有分
    公司之存款致原告受有損害時，應依原告之實際損害金額負
    賠償責任，並以98年2 月6 日為被告責任釐清之基準日。」
    ，並經被告同意撤回在案（見本院98年4 月10日言詞辯論筆
    錄第2 頁），是原告撤回起訴符合首開法文規定，應予准許
    。
乙、實體方面
一、原告起訴主張：
  (一)緣原告對訴外人古金秀有新台幣（下同）840,648 元之本
      金債權及自88年9 月15日起至清償日止按年利率8.6％ 計
      算之利息，暨自該日起至清償日止，按上開利率之二成計
      算之違約金債權存在，而原告前曾就前述債權對訴外人古
      金秀於被告之存款聲請強制執行追償，詎被告於收受鈞院
      98年執木字第4894號執行命令後，竟以「被告之總公司為
      行政單位，並未設營業窗口受理客戶開立儲金帳戶，亦不
      受理儲戶之存提款業務，故債務人（即案外人古金秀）於
      被告總公司無可供執行之存款」為由，依強制執行法第11
      9 條第1 項之規定聲明異議，茲因原告認為被告之聲明異
      議無理由且不實，爰依強制執行法第120 條第2 項之規定
      對被告提起本件訴訟。
（二）被告係依照公司法所組織登記成立之社團法人，且其於全
      國已設立超越千家受其管轄之分支機構（即分公司），分
      公司雖為本公司管轄之分支機構，惟分公司於實體法上並
      無獨立之人格，其與本公司仍為單一之權利主體（人格不
      可分原則），並非法人之下，另有法人，故分公司於業務
      範圍內所積欠之款項，債權人自得對本公司請求，此觀84
      年度重上字第165 號及84年度訴字第2291號民事判決之裁
      判意旨自明。再觀諸72年5 月2 日司法院第三期司法業務
      研究會法律問題之研討結論及司法院第一廳研究意見可知
      ：1、分公司與本公司既屬同一權利主體，故對於分公司
      所為之判決，其效力自及於本公司；2、分公司為受本公
      司管轄之分支機構，並無獨立財產（最高法院66年台上字
      第3470號判例），放置於分公司之財產，即為本公司總財
      產之一部分。基於上述理論，對於分公司所為命給付金錢
      之判決，可就放置於同一公司之其他分公司之財產執行之
      。分公司與本公司於法律上係屬同一權利主體，對於分公
      司所為之判決，其效力已及於本公司，舉重明輕，對於本
      公司所為之判決，其效力當然及於分公司。依此，原告逕
      向被告之本公司聲請扣押訴外人古金秀於被告分公司之存
      款，並無不法，而依上揭最高法院66年台上字第3470號判
      例以觀，被告各分公司之財產悉數均屬本公司所有，故原
      告向執行法院對被告之本公司聲請強制執行扣押訴外人古
      金秀於被告處之存款，亦無違誤情勢。
（三）被告上開聲明異議之理由，並不屬強制執行法第119 條第
      1 項第三人合法異議「僅能以『不承認債務人之債權存在
      』或『對其數額有爭議』為限，始有異議之權。第三人若
      對債務人之債權或其數額均無爭議，而以其他事由為異議
      者，即不生該條異議之效果」之範圍，故依法不生異議之
      效果，若此，鈞院上開所核發之執行命令仍合法有效，亦
      即被告仍應依鈞院執行命令之指示，扣押訴外人古金秀於
      被告本公司及所有分公司之存款。被告以脫免之異議理由
      ，拒行扣押命令，實已侵害原告之權益，自有起訴確認之
      必要，爰依法提起本件訴訟。
  (四)並聲明：確認訴外人古金秀對被告於本院98年執木字第48
      94號強制執行聲請狀附表一（詳如後附）範圍內之存款債
      權存在。
二、被告則以下列情詞置辯：
（一）鈞院98年1 月16日北院隆98司執木字第4894號執行命令說
      明七規定：「本命令之效力，僅及於債務人在受文之第三
      人帳戶內之當日存款，不及於其他分行。」；復按司法院
      89年12月11日司法業務研究會專輯第64則研討結論，執行
      法院對於金融業總行核發扣押命令，其效力不及於分行。
      系爭執行命令送達之第三人係設於「台北市○○○路○ 段
      55號」即被告總公司所在，該地點僅供辦公室使用而無營
      業單位，此經被告公司營利事業登記證載明在案，執行命
      令債務人即訴外人古金秀於該所在地並無任何存款帳戶，
      而係於被告之分支機構楊梅郵局（設於桃園縣楊梅鎮○○
      街7 號）設有存簿存款帳戶，依系爭執行命令所載及前述
      司法院業務研究會研討結論，該執行命令之效力不及於楊
      梅郵局，被告不得據以扣押訴外人古金秀於楊梅郵局之存
      款，被告自得依強制執行法第119 條規定聲明異議。
（二）退萬步言，縱使認為本案不屬強制執行法第119 條規定之
      異議範圍，亦有同法第12條規定之適用，被告因而得據以
      聲明異議，依該12條規定，係害關係人認為強制執行之方
      法、程序不當，得聲明異議。按被告之營業單位設於全國
      各地1 千3 百餘個郵局，執行法院應以所扣押存款帳戶所
      在之郵局為執行義務人執行扣押，俾免執行命令送達被告
      總公司後必須層轉各地郵局，不僅影響執行時效，對於送
      達時點之認定亦有困難，究係以送達總公司之際或總公司
      轉送達各地郵局之時，確認得扣押存款帳戶結存金額，將
      有疑義，故執行命令以總公司為第三人（執行義務人），
      其執行方法、程序，顯有不當，被告自得依強制執行法第
      12條規定聲明異議。
（三）如上所陳，被告對於系爭執行命令依法聲明異議，並無不
      合，原告所提確認訴外人古金秀對於被告存款債權存在之
      訴，縱使經法院判決確認系爭債權存在，被告依法仍不得
      據以執行系爭執行命令，扣押訴外人古金秀之存款，因此
      原告所提確認之訴，並無確認利益，欠缺民事訴訟法第24
      7 條規定之確認之訴要件，應予駁回。
（四）並聲明：(1)原告之訴駁回。(2)如受不利之判決，願供擔保
      請准宣告免為假執行。
三、兩造不爭執事項
（一）原告於98年1月14日執台灣桃園地方法院87年度執字第124
      20號債權憑證（下稱系爭債權憑證），聲請本院強制執行
      訴外人古金秀對被告「活期儲蓄存款帳戶」、「劃撥帳戶
      」及「定期存款」帳戶之存款。
（二）本院民事執行處於98年1月16日對被告核發禁止訴外人古
      金秀收取存款債權或為其他處分之執行命令，該執行命令
      於98年1 月20日送達於被告，被告於98年1 月23日以伊為
      總公司所屬行政單位，並未設營業窗口受理客戶開立儲金
      帳戶，亦不受理儲戶之存提款業務等理由聲明異議，原告
      於本院民事執行處轉知聲明異議狀後，旋即於98年2 月16
      提起本訴。
四、得心證之理由：
    原告聲請確認訴外人古金秀對被告於本院98年執木字第4894
    號強制執行聲請狀附表一範圍內之存款債權存在一情，為被
    告所否認，並以上開情詞置辯。則本件首應審究者厥為：（
    一）本件有無確認利益？（二）系爭扣押命令是否及於被告
    及其他之支局之存款？茲分項析述如后：
（一）本件有無確認利益？
   1、按確認法律關係成立不成立之訴，須原告有即受確認判決
      之法律上利益者，方得提起，民事訴訟法第247 條訂有明
      文。而所謂即受確認判決之法律上利益，指因法律關係之
      存否不明確，致原告在私法上之地位有受侵害之危險，而
      此項危險得以對被告之確認判決除去而言。
   2、查原告於98年1 月14日執系爭債權憑證，聲請本院強制執
      行訴外人古金秀對被告「活期儲蓄存款帳戶」、「劃撥帳
      戶」及「定期存款」帳戶之存款，嗣經本院民事執行處於
      98年1 月16日對被告核發禁止訴外人古金秀收取存款債權
      或為其他處分之執行命令，被告亦不得對訴外人古金秀清
      償，有本院隆98司執木字第4894號執行命令在卷可憑（附
      於本院卷第6 頁）。茲因兩造對於系爭執行命令效力是否
      及於訴外人古金秀於被告分支機構楊梅郵局之存款乙節，
      爭執不已，致原告債權人之法律上地位，有生侵害之危險
      ，而此項危險得以確認訴外人古金秀對被告於98年度執字
      第4894號強制執行聲請狀附表一範圍內之存款債權存在之
      判決除去之，則依上開說明，應認原告有提起確認之訴之
      法律上利益。
（二）系爭扣押命令是否及於被告及其他之支局之存款？
   1、原告主張被告各分公司之財產悉數均屬本公司所有，原告
      向執行法院對被告之本公司聲請強制執行，扣押訴外人古
      金秀於被告處之存款，並無違誤等語；被告則以：被告為
      總公司所在，該地點僅供辦公室使用而無營業單位，訴外
      人古金秀於該所在地並無任何存款帳戶，而係於被告之分
      支機構楊梅郵局設有存簿存款帳戶，該執行命令之效力應
      不及於楊梅郵局，被告不得據以扣押訴外人古金秀於楊梅
      郵局之存款等語置辯。
   2、查扣押命令，係執行法院為凍結債務人對於第三人之金錢
      債權之處分權而為之執行行為，扣押命令記載被扣押之債
      權，須足供其特定或可得特定，以特定扣押命令之效力範
      圍。依本院隆98司執木字第4894號扣押執行命令記載：「
      主旨：禁止債務人（即訴外人古金秀）在說明一所示範圍
      內收取第三人中華郵政股份有限公司之存款債權或為其他
      處分，第三人亦不得對債務人清償」、「六、本命令之效
      力，僅及於債務人在受文之第三人帳戶內之當日存款，不
      及於其他分行」等語，而被告就系爭扣押命令於執行程序
      中已依法聲明異議，堪認系爭扣押命令之效力，係就訴外
      人古金秀於被告（設於台北市○○○路○ 段55號）之郵局
      存款帳戶內之存款為限。然被告抗辯稱其為總公司所在，
      公司係設於「台北市○○○路○段55號」，該地點僅供辦
      公室使用而無營業單位，此有被告公司營利事業登記證載
      明在案（見本院卷第21頁），訴外人古金秀於該所在地並
      無任何存款帳戶，而係於被告之分支機構楊梅郵局（設於
      桃園縣楊梅鎮○○街7號）設有存簿存款帳戶，該執行命
      令之效力既不及於楊梅郵局，被告則無由據以凍結訴外人
      古金秀於楊梅郵局之存款，亦堪認定。
   3、原告雖主張系爭扣押命令之效力應及於訴外人古金秀於被
      告分支機構楊梅郵局之存款乙節，經查：
    (1)按郵局支局或銀行之分行（分公司）遍及各地，在執行實
      務上，執行法院為免造成執行上跨區執行之困難與不便，
      於執行命令上明確限定扣押之範圍，並載明不及於郵局之
      其他支局或銀行之其他分行。執行法院基於一般執行慣例
      因而於本件扣押命令之說明六載明：「本命令之效力，僅
      及於債務人在受文之第三人帳戶內之當日存款，不及於其
      他分行」等語，應認為系爭扣押命令之效力不及於被告轄
      下之其他分支機構，況被告非屬執行程序中之當事人，僅
      係第三人地位，於扣押命令送達時受到扣押之拘束效力，
      因扣押命令上明載不及於其他分行，則本於信賴保護之原
      則，更當以扣押命令上明載者為效力範圍。準此，系爭扣
      押命令之效力只及於被告而不及於被告之分支機構楊梅郵
      局，應堪認定。
    (2)至原告以分公司與本公司屬同一權利主體，故對於分公司
      所為之判決，其效力自及於本公司為由，認對於分公司所
      為命給付金錢之判決，可就放置於同一公司之其他分公司
      之財產執行，依此，原告就訴外人古金秀在被告分支機構
      楊梅郵局之存款，得向執行法院對被告之本公司聲請強制
      執行扣押一節；查被告係依91年7 月10日修正郵政法第3
      條及中華郵政公司設置條例之規定設置，依中華郵政公司
      設置條例第3 條第3 項規定，交通部郵政總局及所屬機構
      原辦理之各項業務，固於完成公司登記後，改由中華郵政
      公司概括承受，但觀之郵政法，被告公司並未設立分公司
      ，另依郵政法第4 條第1 款規定：「郵局係指中華郵政公
      司為辦理各項業務，設於各地之營業處所」。中華郵政公
      司設置條例第4 條規定：本公司設於中央政府所在地，並
      得視業務需要分設郵局 (最高法院95臺上字第146 號判決
      參照)，則改制後之中華郵政公司未設任何分公司，楊梅
      郵局僅為被告公司轄下之地區郵局，自非被告公司之分公
      司，是以，原告上開主張，委無足採，附此敘明。
五、綜合上述，原告訴請確認訴外人古金秀對被告於本院98年執
    木字第4894號強制執行聲請狀附表一範圍內之存款債權存在
    ，為無理由，應予駁回。
六、本件事證已臻明確，兩造其餘攻擊防禦方法及所提證據，核
    與本件判決結果不生影響，爰不另一一論述，併予敘明。
七、結論：本件原告之訴為無理由，依民事訴訟法第78條，判決
    如主文。
中    華    民    國    98    年    5     月    27    日
                  民事第五庭    法  官  陳靜茹
以上正本係照原本作成
如對本判決上訴，須於判決送達後20日內向本院提出上訴狀
中    華    民    國    98    年    5     月    27    日
                                書記官  鄭雅雲


司法院資訊處製作；財團法人民間司法改革基金會備份。
